【裁判字號】    99,家訴,23
【裁判日期】    991130
【裁判案由】    給付扶養費
【裁判全文】
臺灣臺東地方法院民事判決              99年度家訴字第23號
原      告  賴沅壬  原名賴濂.
法定代理人  賴錦漢
訴訟代理人  林長振律師
被      告  莊明珠
上列當事人間請求給付扶養費事件，本院於民國99年11月 9日言
詞辯論終結，判決如下：
    主  文
被告應自民國九十九年五月二十九日起至民國一○九年九月十二
日止，按月於每月五日前，給付原告賴沅壬新臺幣仟元。
原告其餘之訴駁回。
本判決第一項所命之各期給付，於訴訟中履行期已到期部分新臺
幣壹萬捌仟元，得假執行。
訴訟費用由被告負擔。
    事實及理由
一、按准予訴訟救助，於訴訟終結前，有暫免裁判費及其他應預
    納之訴訟費用之效力，民事訴訟法第110條第 1項第1款定有
    明文。本件原告經本院99年度家救字第11號裁定准予訴訟救
    助，故得暫免裁判費，合先敘明。
二、原告起訴主張略以：原告賴沅壬（民國89年 9月12日生）係
    被告與原告之父賴錦漢所生之非婚生子女，現未成年，嗣原
    告之父賴錦漢於89年 9月22日認領原告，並約定原告由雙方
    共同監護，然被告於原告甫滿 9個月之際，即無故離家出走
    、音訊杳然，完全未盡到生母之責任，亦對原告之扶養費、
    教育費分文未付，嗣因原告學籍等相關登記皆需由父母共同
    辦理，造成諸多不便，原告之父遂向臺灣桃園地方法院聲請
    改定監護，經雙方協議由原告之父單獨行使負擔原告之權利
    義務。又被告自90年起即音訊全無，未曾再履行身為人母之
    扶養義務，依行政院主計處公布97年度家庭收支調查報告表
    之桃園縣每人每月平均消費支出為新臺幣（下同）17,664元
    為基礎，及被告與賴錦漢之經濟狀況，依此計算被告與賴錦
    漢應分擔之子女扶養費比例為1：1。又為免被告日後有推託
    之虞，自99年5月29日（誤載為28日）起至原告成年（即109
    年9月12日）為止，尚有10年3月餘，共123.53月，依霍夫曼
    計算式扣除中間利息，為一次計算扶養費用標準，被告應給
    付原告賴沅壬878,641元（計算式：17,664÷2＝8,832；8,
    832×99.00000000〈此為123月之霍夫曼係數〉＋8,832×0.
    53×〈99.00 000000000.00000000〉＝878,641〈小數點以
    下四捨五入〉）。為此，爰依扶養請求權之規定請求給付扶
    養費用，並聲明：（1）被告應給付原告賴沅壬878,641元及
    自起訴狀繕本送達翌日起至清償日止，按年息5%計算之利息
    。（2）訴訟費用由被告負擔。
三、被告答辯略以：原告出生後至 9個月前均係由被告照顧，嗣
    原告之父賴錦漢叫被告將原告交予其照顧，亦對被告言明不
    要再跟原告聯絡，被告始將原告交給賴錦漢，原告既然係由
    賴錦漢監護，並跟男方同姓，自應由賴錦漢負擔原告全部扶
    養費用，再者，被告現無工作亦無收入，無法負擔原告請求
    ，且被告現任丈夫為挖土機駕駛，工作不穩定，倘有工作時
    每月收入僅有 3萬元，況被告丈夫本身尚有貸款，另有被告
    與子女尚待扶養，偶爾亦需向別人借款維生，故被告實無能
    力支付扶養費等語云云 。並聲明：（1）請求駁回原告之訴
    ；（2）訴訟費用由原告負擔。
四、原告起訴主張其經生父賴錦漢認領後，本約定被告與賴錦漢
    共同行使或負擔原告之權利義務，嗣因被告於原告出生甫 9
    個月即離家出走、音訊不明，原告均交由賴錦漢單獨扶養，
    賴錦漢遂向臺灣桃園地方法院聲請改定監護，後經雙方協議
    由賴錦漢單獨行使負擔原告之權利義務等情，業據提出戶籍
    謄本、臺灣桃園地方法院協議筆錄等件在卷可考（見本院卷
    第3至5頁）。被告對伊與原告之父賴錦漢非婚生下原告，及
    原告自出生 9個月迄今皆由賴錦漢扶養之事實，並不爭執，
    惟以前揭情詞置辯。因之，兩造所爭執者為：被告是否對於
    未成年子女即原告未盡扶養義務？被告應給付原告扶養費用
    之數額為何？茲分述之：
（一）被告是否對於未成年子女未盡扶養義務：
    1.按非婚生子女經生父認領者，視為婚生子女。其經生父撫
      育者，視為認領。非婚生子女與其生母之關係，視為婚生
      子女，無須認領；父母對於未成年之子女，有保護及教養
      之權利義務，民法第1065條、第1084條第2 項著有規定。
      所謂保護及教養之權利義務，包括扶養在內。自父母對未
      成年子女行使或負擔保護及教養之權利義務本質言，此之
      扶養義務應屬生活保持義務，與同法第1114條第1 款所定
      直系血親相互間之扶養義務屬生活扶助義務尚有不同，故
      未成年子女請求父母扶養，自不受民法第1117條第1 項規
      定之限制，即以不能維持生活而無謀生能力為限。」（最
      高法院 92年台上字第219號判決意旨參照）。且保護教養
      費用（扶養費）係基於親子關係本質而生，不論父母之婚
      姻關係存續、解消甚或原無婚姻關係，父母有無任親權人
      ，父母對於未成年子女保護教養費用之分擔義務均不受影
      響，父、母仍應各依其經濟能力及身份，與未成年子女之
      需要，共同對未成年子女負保護教養之義務，不因父、母
      之一方之經濟能力足以使受扶養人獲得完全滿足之扶養，
      而解免他方之共同保護教養義務（最高法院92年度臺上字
      第2184號、95年度臺上字第1582號判決意旨參照）。
    2.查原告主張被告於其出生甫 9個月即離家出走、音訊不明
      ，原告皆係賴錦漢單獨扶養之事實，被告雖以：原告出生
      後至 9個月前均係由被告照顧，而原告生父賴錦漢叫伊將
      原告交予其照顧，亦對伊言明不要再跟原告聯絡，伊始將
      原告交給賴錦漢等語抗辯（見本院99年11月 9日言詞辯論
      筆錄，卷第62頁）。經本院囑託臺東縣警察局關山分局查
      訪被告居住情況，其函覆略以：經警勤區警員現地查訪，
      受訪人供稱莊女未居住該址，現住本縣卑南鄉○○村○○
      路111號等語，有臺東縣警察局關山分局99年6月11日關警
      偵字第098  0035189號函所檢附之訪查紀錄表附卷可憑，
      復經本院依職權調取法務部戶役政連結作業系統單、健保
      資訊連結作業單、入出境資訊連結作業單、勞保局電子閘
      門查詢作業單、臺灣高等法院被告前案紀錄表及在監在押
      全國紀錄表等件附卷可稽，足認被告確有如原告所稱行蹤
      不明之舉。再者，考諸父母對於未成年子女之保護教養義
      務，既係於本乎身分關係而生，而依法應由父母共同負擔
      之，是以，即令被告主張係因原告生父拒絕讓其探視，始
      未盡扶養義務，仍不足作為未盡該等義務之合理根據，故
      被告上述所辯尚無可採。
（二）被告應給付原告扶養費用之數額為何？
    1.按對於未成年子女之權利義務，除法律另有規定外，由父
      母共同行使或負擔之。負扶養義務者有數人，而其親等同
      一時，應各依其經濟能力，分擔義務，民法第1089條前段
      、第1114條、第1115條第 3項分別定有明文。次按扶養之
      程度，應按受扶養權利者之需要，與負扶養義務者之經濟
      能力及身分定之；又負扶養義務者有數人，而其親等同一
      時，應各依其經濟能力分擔義務，民法第1119條、第1115
      條第 3項亦有明定。再按父母對未成年子女之扶養，乃父
      母對於未成年子女生活保持義務之一部，父母應供應與未
      成年子女身份相當之需要，不以支付未成年子女不可或缺
      的需要為已足。本件未成年人即原告賴沅壬，為被告莊明
      珠與賴錦漢非婚所生之子女，被告對於原告賴沅壬自應負
      扶養義務，並不因被告未實際擔負照顧扶養責任而有所不
      同。準此，被告抗辯現無任何工作收入，無餘力負擔原告
      之扶養費云云，亦無可採。
    2.又按民事訴訟法第246條所定將來給付之訴，於債務人有
      到期不履行之虞時，債權人即得提起之，倘債務人對於債
      權人請求所由生之法律關係有所爭執，或對於繼續性之債
      務，就已屆履行期之債務，有不為履行或拒絕履行之情形
      ，即得認債務人就未屆履行期部分，有到期不履行之虞，
      債權人自得提起將來給付之訴。查本件被告雖係未任監護
      權之一方，惟其對未成年子女即原告仍負有扶養義務，已
      如前述，而被告自90年間起既未負擔原告所需之扶養費用
      ，是原告主張被告應負擔自99年 5月29日起至渠成年止之
      扶養費用，自屬有據。
    3.本件對原告賴沅壬負有扶養義務者有被告及原告之父賴錦
      漢，其等對原告之親等均為一親等，而原告係89年9月12
      日生，正處身心成長及人格發展階段，生活上亟需仰賴家
      人悉心照顧、教養，並有食衣住行育樂等基本生活需要。
      經本院依職權調取雙方之財產所得資料，被告莊明珠名下
      並無財產，自95年至98年間之薪資所得分別為23 8,563元
      、191,667元，97年及98年並無任何所得；而賴錦漢名下
      僅有1997年份汽車1部，財產總額為0元，自95年至98年間
      之薪資所得分別為157,935元、169,883元，97年及98年並
      無任何所得，有卷附之稅務電子閘門財產所得調件明細表
      在卷可稽。被告莊明珠雖陳稱其目前失業，尚有其他子女
      待扶養等語，惟其身心健全，年僅28歲，並非毫無工作能
      力；而賴錦漢現亦無工作，另因工作受傷造成輕度肢體障
      礙，現每月僅領取身障補助3,000元維生，此有原告提供
      之賴錦漢郵政存簿及身心障礙手冊影本在卷可佐，本院參
      酌被告前揭稅務電子閘門財產所得調件明細表，審酌被告
      與賴錦漢之經濟、工作能力，賴錦漢目前失業，接受社會
      福利單位之補助，且為實際負責照顧原告賴沅壬生活起居
      之人，付出心力較多，而被告目前同無任何收入，名下亦
      無任何財產等情，認被告與賴錦漢應平均分擔原告賴沅壬
      之扶養費較為適當。
    4.本院審酌行政院主計處就我國各縣市所為之家庭收支調查
      報告中「消費支出」之項目，計有食品費、飲料費、衣著
      及鞋襪費用、燃料及水電費、家庭設備及家事管理費、保
      健醫療費用、運輸通訊費用、娛樂教育及文化服務費用與
      其他雜項支出，已包含日常生活所需之食衣住行育樂各項
      費用在內，故該項消費支出應可涵蓋扶養直系血親尊親屬
      所需之各項費用在內，且係目前較能正確反映我國國民生
      活水準之數據，故以此調查報告作為計算基準，應屬適當
      。而依卷附行政院主計處編印之中華民國平均每戶家庭收
      支報告，桃園縣地區每人每月消費支出於97年度為17,664
      元，然考量被告與賴錦漢雙方所得收入合計明顯低於上開
      年度桃園縣家庭之平均所得收入，無法負擔上開年度平均
      消費支出之生活水平，本院酌桃園縣地區之生活水平及滿
      足未成年子女受扶養之需求等事項，認原告賴沅壬每人每
      月所需之扶養費用應酌減至6,000元為適當，即被告每月
      對未成年子女即原告賴沅壬應負擔各3,000元（6,000元×
      2/1＝3,000元）。
    5.又原告依民法規定得向被告請求將來之扶養費，惟其請求
      被告為一次性給付，依被告之收入及原告賴沅壬之需要，
      不宜為一次性給付，並以其父母97年至98年度之收入為基
      礎算出被告將來負擔扶養費之比例。從而，原告依扶養請
      求權之規定，請求被告應自起訴日之翌日（即99年 5月29
      日）起至原告成年即109年 9月12日止，於每月5日前給付
      原告賴沅壬扶養費3,000元，為有理由，應予准許。其餘
      逾此部分之請求，為無理由，不應准許。另按判決所命之
      給付，定分次履行期間者，如被告遲誤一次履行，其後之
      期間視為亦已到期，民事訴訟法第396條第2項定有明文，
      此仍基於法律規定所生之效果，無庸於判決主文中記載，
      附此敘明。
五、再按命履行扶養義務之判決，應依職權宣告假執行，但以起
    訴前最近 6個月及訴訟中履行期已到者為限，民事訴訟法第
    389 條第1項第2款定有明文。本件為命履行扶養義務之判決
    ，依上開規定，對於訴訟中履行期已到者，應依職權宣告假
    執行，即自99年5月29日起，至本院99年 11月30日宣判時止
    ，於訴訟中已到期之扶養費用為 6個月，被告應負擔原告賴
    沅壬之扶養費為 1萬8,000元（3,0006=18,000），是就此
    部分應依職權宣告假執行，其餘未到期部分，原告未聲請供
    擔保宣告假執行，爰不為假執行宣告。
六、本件事證已臻明確，兩造其餘攻擊防禦方法及訴訟資料，經
    斟酌後認對判決之結果不生影響，爰不逐一詳予論駁，附此
    敘明。
七、據上論結，本件原告之訴為一部有理由、一部無理由，依民
    事訴訟法第79條、第389條第1項第2款，判決如主文。
中    華    民    國    99    年    11    月    30    日
                  家事法庭  法  官   蔡慧雯
以上正本係照原本作成。
如對本判決上訴，須於判決送達後20日內向本院提出上訴狀。
中    華    民    國    99    年    12    月    1     日
                            書記官   高竹瑩

司法院資訊處製作；財團法人民間司法改革基金會備份。
